【裁判字號】    99,訴,541
【裁判日期】    990728
【裁判案由】    臺灣地區與大陸地區人民關係條例
【裁判全文】
臺北高等行政法院判決
                                       99年度訴字第541號
                                     99年7月14日辯論終結
原      告  甲○○
被      告  內政部
代  表  人  乙○○○○○○
訴訟代理人  丙○○
上列當事人間臺灣地區與大陸地區人民關係條例事件，原告不服
行政院中華民國98年12月31日院臺訴字第0980099914號訴願決定
，提起行政訴訟，本院判決如下：
    主      文
原告之訴駁回。
訴訟費用由原告負擔。
    事實及理由
一、事實概要：
    原告以其為訴外人丁○○配偶之身分，於98年4月6日申請在
    臺長期居留，經被告審認原告與其依親對象丁○○間並無同
    居事實，乃以98年6 月18日內授移移陸彬字第0980960150號
    處分書（下稱原處分一）與98年6 月23日內授移服屏縣婷字
    第0980949039號處分書（下稱原處分二）廢止原告之依親居
    留許可，註銷98年4 月5 日即已到期之被告94年4 月6 日核
    發之第9433830769號依親居留證，並限期命出境，否則予以
    強制出境，及自出境之日起3 年內不得再申請依親居留，且
    否准原告長期居留之申請，並自不予許可之翌日起3 年內不
    得再申請長期居留。原告不服，提起訴願，其中原處分一部
    份，經決定不受理，而原處分二部分則駁回訴願，原告遂提
    起本件行政訴訟。
二、原告起訴略以：
    原告與丁○○間夫妻生活甚篤，惟丁○○年長且家境並非富
    裕，居住地又屬偏遠鄉鎮，無工廠及適當職場，為維持生活
    ，原告與丁○○謀議後，至外地擔任臨時看護工，惟時常打
    電話回家，假日亦經常回家與丁○○團聚並打理家務，有里
    長及左右鄰居可證。被告所屬入出國及移民署專勤事務第二
    大隊屏東縣專勤隊（下稱屏東縣專勤隊）於98年4 月23日與
    丁○○進行訪談，然丁○○因年紀已長，精神及語言時常反
    復無常，因說話時之情緒而捉摸不定，其子戊○○可證，故
    丁○○該日陳述與事實不符。原告於99年1 月5 日屏東縣專
    勤隊訪查時，即在家照顧丁○○，可證丁○○講話反覆等情
    。並聲明求為判決撤銷訴願決定及原處分。
三、被告則抗辯略以：
  (一)按行為時大陸地區人民申請進入臺灣地區面談管理辦法第10
    條第3 款規定，大陸地區人民接受面談，其與依親對象無同
    居事實或說詞有重大瑕疵者，其申請案不予許可，已許可者
    ，應撤銷或廢止其許可；又按大陸地區人民在臺灣地區依親
    居留長期居留或定居許可辦法第27條第1 項規定：「大陸地
    區人民申請在臺灣地區長期居留者，其不予許可或得不予許
    可情形及不得再申請之期間，準用第14條及第15條規定。」
    同條第2 項：「前項所定不得再申請期間之計算，其已出境
    者，自出境之日起算；未出境者，自不予許可或得不予許可
    之翌日起算。」第14條第1 項規定略以：「大陸地區人民申
    請在臺灣地區依親居留，有下列情形之一者，不予許可；已
    許可者，撤銷或廢止其許可：九與依親對象無同居之事實。
    」第2 項第1 款：「申請案有下列情形之一者，除不予許可
    、撤銷或廢止許可外，依下列各款所定期間，不得再申請進
    入臺灣地區依親居留：一有前項第1 款或第5 款至第10款情
    形之一者，於3 年至5 年內不得再申請。」
  (二)屏東縣專勤隊於98年4 月23日實地訪查，僅訪查到丁○○本
    人，並得知原告長期於北部擔任看護工作，丁○○為士官長
    退伍，每半年領取退休金10萬多元，目前和前妻所生之兒子
    戊○○同住；原告92年嫁來臺灣以後，並未辦理宴客或拍攝
    任何結婚照片，且原告已近半年未返回恆春家中；又丁○○
    家中擺設簡單，僅於客廳擺設1 張床鋪供丁○○使用，訪查
    人員請丁○○帶領至原告返家時所使用之房間察看，經丁○
    ○表示該房間並無擺放任何東西，毋需察看，足見原告與丁
    ○○並未共同居住生活，上開情形均附卷可稽。丁○○於訪
    查時曾表示係於自由意識下表達意見，訪談問題均屬夫妻日
    常生活瑣事，且非以艱深難懂之口吻實施訪談，被告審酌依
    法處分，並無不當。
  (三)經比對原告與丁○○說詞，有以下出入：1.原告稱其與丁○
    ○於98年4 月5 日係於2 樓就寢，丁○○則稱於1 樓就寢；
    原告稱自92年結婚至今曾8 次返回大陸探親，原告父母於此
    期間相繼去世，丁○○均未陪同至大陸祭拜，有違一般夫妻
    社會常理；3.原告稱其先在臺南某牛肉麵店工作1 年，後至
    林口長庚醫院從事看護工作，最後才到臺北市○○○路從事
    看護工作至今有4 年之久，且在臺南若未回屏東家，則由丁
    ○○至臺南探視，丁○○則稱原告於臺北市工作3 、4 年之
    久，丁○○從未到北部探視原告；4.原告稱其來臺結婚之目
    的為與丁○○彼此照顧，但至臺灣6 年多期間，有4 年多均
    在外地工作，且丁○○稱原告前次返家至4 月5 日已有半年
    未返恆春家中，顯見原告來臺之主要目的為工作賺錢，以供
    其大陸子女生活、求學費用，原告並無結婚之真意，其與丁
    ○○結婚僅為達入境居留工作之目的，與丁○○間顯無夫妻
    共同居住之事實等語。並聲明求為判決駁回原告之訴。
四、本件兩造爭執要點為被告審認原告與訴外人丁○○間並無同
    居之事實，而作成上開處分否准其長期居留之申請，並自不
    予許可之翌日起3 年內不得再申請長期居留，且廢止原告之
    依親居留許可及註銷原核發之依親居留證，限期命其出境，
    並限制自出境之日起3 年內不得再申請依親居留，有無違法
    ？
五、按臺灣地區與大陸地區人民關係條例第17條第9 項規定：「
    前條及第1 項至第5 項有關居留、長期居留、或定居條件、
    程序、方式、限制、撤銷或廢止許可及其他應遵行事項之辦
    法，由內政部會同有關機關擬訂，報請行政院核定之。」大
    陸地區人民在臺灣地區依親居留長期居留或定居許可辦法第
    1 條規定：「本辦法依臺灣地區與大陸地區人民關係條例…
    第17條第9 項規定訂定之。」足見上開許可辦法係被告依臺
    灣地區與大陸地區人民關係條例第17條第9 項授權所訂立關
    於大陸地區人民進入臺灣地區之資格要件、許可程序、定居
    或停留期限及逾期停留之處分之規定，其授權明確，且未逾
    越授權範圍，自得據以適用。次按行為時同辦法第14條第1
    項第9 款：「大陸地區人民申請在臺灣地區依親居留，有下
    列情形之一者，不予許可，已許可者，得撤銷或廢止其許可
    ：九與依親對象無同居之事實。」同條第2 項第1 款：「申
    請案有下列情形之一者，除不予許可、撤銷或廢止許可外，
    依下列各款所定期間，不得再申請進入臺灣地區依親居留：
    一有前項第1 款或第5 款至第10款情形之一者，於3 年至5
    年內不得再申請。」同條第3 項：「前項各款所定期間之計
    算，其已入境者，自出境之日起算；未入境者，自不予許可
    、撤銷或廢止許可之翌日起算。」第27條第1 、2 項：「（
    第1 項）大陸地區人民申請在臺灣地區長期居留者，其不予
    許可或得不予許可情形及不得再申請之期間，準用第14條及
    第15條規定。（第2 項）前項所定不得再申請期間之計算，
    其已出境者，自出境之日起算；未出境者，自不予許可或得
    不予許可之翌日起算。」第45條第1 款規定：「大陸地區人
    民有下列情形之一者，由移民署發給出境證件，並得限期於
    10日內離境或逕行強制出境：一依第14條第1 項、第5 項、
    第6 項、第15 條 第1 項規定撤銷或廢止其依親居留許可。
    」
六、經查：
  (一)原告係大陸地區人民，訴外人丁○○則為居住在臺灣地區之
    人民，原告基於丁○○配偶之身分，以丁○○為依親對象，
    於98年4 月6 日檢具相關文件申請長期居留，經被告審認其
    與丁○○間並無同居之事實，作成原處分一、二廢止原告之
    依親居留許可，註銷被告原核發之第9433830769號依親居留
    證，並限期命出境及限制自出境之日起3 年內不得再申請依
    親居留，及否准其長期居留之申請，且自不予許可之翌日起
    3 年內不得再申請長期居留等情，為兩造所不爭執，並有卷
    附原告申請書及檢附文件（見原處分卷第61至第67頁）及原
    處分一、二（見訴願卷可閱覽部分第16頁至18頁）可稽。
  (二)原告雖以上開情詞主張渠與丁○○間之婚姻關係為真正，二
    人確有同居之事實云云。惟揆諸臺灣地區與大陸地區人民關
    係條例及上開許可辦法之立法旨趣，顯見許可為臺灣地區人
    民配偶之大陸地區人民在臺灣地區依親居留、長期居留或定
    居，其目的在使夫妻得以共同生活、互相照顧，以維繫正常
    圓滿之婚姻關係，而非提供大陸地區人民來臺工作謀生之機
    會，因此大陸人民以在臺配偶為依親對象，申請長期居留，
    非僅以二人間有合法婚姻關係存在為已足，尚須有同居之事
    實為必要，否則即悖離許可大陸配偶來臺居留之目的，此觀
    之許可辦法第14條第1 項第9 款、第27條第1 項第9 款及第
    34條第1 項第9 款可明。查本件依據屏東縣專勤隊於98年4
    月23日至屏東縣恆春鎮丁○○住所實施訪查時，並未見原告
    ，而丁○○住處客廳僅擺設一張單人床鋪供丁○○個人使用
    ，丁○○並當場陳明：樓上房間並無放置任何原告使用之物
    品，且原告曾於當4 月5 日返家，但翌日至高雄市辦竣本件
    長期居留申請後，即北上從事看護工作，距原告前次返家相
    隔已達半年之久等情，有卷附查察紀錄表及屋內實況照片可
    按（見原處分卷第55至56頁）。再據丁○○於98年5 月20日
    接受內政部入出國及移民署屏東縣專勤隊面談陳稱：「問：
    甲○○目前有無工作？答：他目前在臺北市○○○路從事看
    護工作。」「問：甲○○在臺北市工作多久了？答：約有3
    、4 年之久。」「問：甲○○的薪資何時領取？薪資如何處
    理？答：他一個月領一次薪資，何時領取，時間我不清楚。
    他的薪資都花用在臺北的開銷及寄錢回大陸給家人（育有1
    子1 女）當生活費。」「問：甲○○上次返家時何時？答：
    她98年4 月5 日返家…。」「問：甲○○今年農曆過年有無
    回你家？答：他回大陸，所以沒有回家。」「問：前述甲○
    ○98年4 月5 日有回家過夜，再前次返家時間距98年4 月5
    日有多久？答：約有半年時間未曾返家。」「問：甲○○今
    年農曆過年回大陸幾天？答：一個多月…」等語；而原告於
    同日接受面談時亦陳明：「問：你目前有無工作？答：我目
    前在臺北市○○○路從事看護老人的工作。」「問：據前述
    你在臺北市看護老人多久了？答：快要1 年了，之前在林口
    長庚從事看護。」「問：你外出工作已經多久了？答：應該
    有3 年多，就要4 年了，前曾到過臺南工作。」「問：你的
    薪資何時領取？薪資如何處理？答：我一個月領一次薪資，
    領取的時間不一定。我都存在我郵局的帳戶，大陸的小孩有
    需要用錢時，我就會寄錢給他們。」等語在卷可稽( 分見原
    處分卷第41至45頁及第47至55頁）。復參諸卷附原告入出境
    紀錄查詢表所載（見原處分卷第57至60頁），顯見原告在臺
    期間已多次返回中國大陸，每次停留時間多超過1 個月，惟
    其在臺灣期間卻久居外地，相隔多達半年，未返回丁○○住
    處共同生活。綜觀上開事證情況，堪認原告與丁○○徒有夫
    妻關係身分，實際上並無共同生活之事實甚明。
  (三)是故本件原告與申請依親對象丁○○間既無同居之事實，被
    告審認其申請長期居留，不符法定要件，而否准所請，並廢
    止其依親居留許可及註銷所核發之依親居留證，且限期命出
    境，及限制自出境之日起3 年內不得再申請依親居留，暨限
    制自不予許可之翌日起3 年內不得再申請長期居留，於法自
    屬有據。另原告於本院行準備程序時，雖堅稱渠與丁○○確
    有婚姻關係，並提出渠於99年( 西元2010年) 農曆春節期間
    返回丁○○住所團圓實況、渠參加丁○○前妻所生之子之婚
    禮暨其與前夫所生之子與丁○○前妻所生之子共同合照之相
    片數幀及光碟片2 張為證據，然不論上開照片及光碟片可否
    證明原告與丁○○之婚姻關係為真正，要不能資以憑認原告
    與丁○○間確有同居之事實，附此敘明。
七、綜上所述，原告上開主張各節，均非可採，原處分一、二均
    無違法，訴願決定就原處分二部分予以維持，自屬適法。至
    於原處分一部分，雖被告原核准原告依親居留之許可及所核
    發之依親居留證，其期限均已屆至，但被告如未予廢止及註
    銷處分，原告仍得憑以申請展延及換領憑證，故被告自仍有
    廢止及註銷之必要，原告就此部分亦具爭訟之實益，訴願決
    定認原告之權益並無因該處分，致受有損害，而為不受理之
    決定，理由固欠允洽，但其駁回原告訴願之結論，並無二致
    ，於法亦無不合。是原告訴請撤銷上開原處分及訴願決定，
    均為無理由，應予駁回。
八、本件為判決基礎之事證已臻明確，兩造其餘攻擊防禦方法核
    與判決結果不生影響，爰不逐一論述，併此敘明。
據上論結，本件原告之訴為無理由，依行政訴訟法第第98條第1
項前段，判決如主文。
中    華    民    國    99    年    7     月    28    日
                    臺北高等行政法院第二庭
                              審判長法  官  徐  瑞  晃
                                    法  官  蕭  惠  芳
                                    法  官  蔡  紹  良
上為正本係照原本作成。
如不服本判決，應於送達後20日內，向本院提出上訴狀並表明上
訴理由，如於本判決宣示後送達前提起上訴者，應於判決送達後
20日內補提上訴理由書（須按他造人數附繕本）。
中    華    民    國    99    年    7     月    28    日
                                    書記官  林  俞  文

司法院資訊處製作；財團法人民間司法改革基金會備份。
